【裁判字號】    99,婚,132
【裁判日期】    990728
【裁判案由】    確認婚姻關係不存在
【裁判全文】
臺灣嘉義地方法院民事判決               99年度婚字第132號
原      告  乙○○
訴訟代理人  林春發律師
複代理人    楊瓊雅律師
被      告  甲○○泰國人，P.
上列當事人間請求離婚事件，經本院於民國99年7 月21日言詞辯
論終結，判決如下：
    主      文
准原告與被告離婚。
訴訟費用由被告負擔。
    事實及理由
一、按離婚依起訴時夫之本國法及中華民國法律，均認其事實為
    離婚之原因者，得宣告之；但配偶之一方為中華民國國民者
    ，依中華民國法律，涉外民事法律適用法第14條定有明文。
    查本件原告即妻為中華民國國民，夫即被告為泰國籍者，有
    戶籍謄本1 份附卷可稽，是本件離婚之訴自應適用中華民國
    法律，合先敘明。
二、原告主張：原告於民國91年3 月19日赴泰國與泰國籍之被告
    （民國46年8 月26日出生）結婚，並於91年5 月2 日申辦結
    婚戶籍登記，被告雖於91年5 月12日至台灣，然未與原告共
    同生活或支付生活費用，均在外打工，而原告與被告並未熟
    識，亦與被告無感情，且原告係32年3 月出生，與被告年齡
    差距達14歲，雙方年紀及思想差異甚大，兩造數年未同居生
    活，顯有難以維持婚姻之重大事由，爰依民法第1052條第2
    項之規定訴請離婚等語，並聲明：如主文所示（原告本訴請
    確認兩造間之婚姻關係不存在，嗣於本院審理時追加前述為
    先位聲明，及備位聲明准原告與被告離婚，嗣撤回該先位聲
    明及主張，僅就離婚部分請求裁判）。
三、被告則以：被告與原告確有結婚真意，也花很多錢在原告身
    上，且被告尚積欠仲介費用，而兩造曾經同住6 、7 個月，
    因被告需要生活及工作，而在大林居住，因工作地點與原告
    住處有些距離，故無法共同生活；又被告不同意離婚，希望
    繼續留在台灣，因離婚後，被告就不能留在台灣，亦無法清
    償債務，若離婚後，仍能留在台灣，則被告同意離婚等語，
    資為抗辯，並聲明：原告之訴駁回、訴訟費用由原告負擔。
四、按民法第1052條第2 項規定，有前項以外之重大事由，難以
    維持婚姻者，得請求離婚。是否有難以維持婚姻之重大事由
    ，判斷標準為婚姻是否已生破綻而無回復之希望，此不可由
    原告已喪失維持婚姻意欲之主觀面加以認定，而應依客觀的
    標準，即難以維持婚姻之事實，是否已達於倘處於同一境況
    ，任何人均將喪失維持婚姻希望之程度予以決定之。又婚姻
    係以經營夫妻共同永久生活為目的，其本質則係建立在誠摯
    、互信、互諒、互愛之基礎上，若夫妻無法共同生活，致此
    誠摯基礎嚴重動搖甚或流失殆盡，即屬民法第1052條第2項
    前段所稱之難以維持婚姻之重大事由；又同條第2 項但書規
    定難以維持婚姻之重大事由應由夫妻之一方負責者，僅他方
    得請求離婚，係為公允而設，故難以維持婚姻之重大事由，
    夫妻雙方均須負責時，應比較衡量雙方之有責程度，僅責任
    較輕之一方，得向責任較重之他方請求離婚，有責程度相同
    時，雙方均得請求離婚，始符公允（最高法院90年度台上字
    第2215號判決要旨參照）。本件原告主張其於91年3 月19日
    赴泰國與泰國籍之被告（民國46年8 月26日出生）結婚，並
    於91年5 月2 日申辦結婚戶籍登記，被告雖於91年5 月12日
    至台灣，然未與原告共同生活或支付生活費用，均在外打工
    ，而原告與被告並未熟識，亦與被告無感情，且原告係32年
    3 月出生，與被告年齡差距達14歲，雙方年紀及思想差異甚
    大，且兩造數年未同居生活，顯有難以維持婚姻之重大事由
    等情，有戶籍謄本、台灣嘉義地方法院檢察署刑事傳票、98
    年度偵字第5107號不起訴處分書影本各1 份附卷可憑，惟被
    告不同意離婚，並以前詞置辯。經查：
  (一)原告前雖以其係虛偽結婚為由，向內政部入出國及移民署自
    首，及經該署專勤隊對被告提起告訴，惟經台灣嘉義地方法
    院檢察署檢察官偵查結果，認為無積極證據足認被告等有偽
    造文書之犯行，已於98年10月27日以98年度偵字第5107號為
    不起訴處分確定在案，而原告在前述偵查卷調查時到庭陳稱
    ：兩造結婚後，與被告在大林租屋處住一個月，但未與被告
    睡同房，係訴外人恩溫亮（女，仲介兩造婚姻者）與被告同
    睡一間房間，嗣被告到工廠居住，原告獨自繼續住在大林，
    已有數年，直到97年12月原告到宜蘭工作等語（見該偵查卷
    第19頁），已據本院依職權調取前述刑事全卷核閱無誤。又
    被告亦自承兩造結婚後，僅同住6 、7 個月等情（見本院卷
    第27頁），就兩造前揭所述同住期間及實際情況雖互有出入
    ，然兩造於91年3 月結婚迄今，確有長達至少七年未共同生
    活屬實。
 (二)次查，證人鄭燕芬到庭結證述：伊與原告於94年時同事，原
   告以前曾經嫁給臺灣人，但是配偶過世後，未再結婚，當時
   原告與其臺灣的配偶在外租房子，其夫過世後，原告就靠自
   己，伊未看過被告，伊曾經去過原告家，都沒有男生的衣服
   或是盥洗用具，都只有原告的東西，原告的母親沒有與被告
   同住，被告的母親是住在民雄，是被告自己的母親等語，及
   證人林余月亦結證稱：伊住原告對面十幾年了，兩造結婚的
   情形伊不知道，伊與原告鄰居十幾年了，下班會去找原告聊
   天，也不曾看過被告等語（均見本院卷第28、29頁），互核
   證人間所述與原告前揭主張大致相符，且證人與兩造亦無親
   屬或任何嫌隙及情仇，當無甘冒偽證罪刑責之理，其等所為
   證述互核相符，應堪採信。至被告抗辯其因需要生活及工作
   ，而在大林居住，因工作地點與原告住處有些距離，故無法
   共同生活云云。然參以原告本住嘉義縣大林鎮、被告則在民
   雄鄉任職，此有送達證書可按，兩鄉鎮既係相毗鄰，兩造又
   係夫妻，豈有原告住處無任何被告之衣物或盥洗用品，及夫
   妻間焉有因此而長期未同住或互動等共同生活營造之理。可
   見兩造確已長期未共同生活或有何互動，原告主張其與被告
   數年未同居生活，並無夫妻感情乙節，應堪採信。
 (三)綜上所述，本院審酌兩造業已長期分居，未共同生活，兩造
   復有年齡及思想之差距，婚姻基礎本屬薄弱，而原告堅持離
   婚，被告僅因不得在台居留，始拒絕離婚，顯見已無夫妻感
   情，亦欠缺婚姻生活中彼此互愛、相互扶持之誠摯基礎，在
   婚姻欠缺共同生活之維繫下，婚姻業已生破綻而難以回復，
   應堪認係屬民法第1052條第2 項前段所稱難以維持婚姻之重
   大事由。復依兩造婚姻生活變化過程，本件婚姻基礎本屬薄
   弱，被告藉婚姻以達在台停留及工作，雙方長期分居迄今，
   未共同營造夫妻生活，夫妻感情本屬疏離，於此難以維持婚
   姻之重大事由中，應屬兩造應負相同責任者。從而，原告依
   據同法第1052條第2 項規定訴請離婚，本院斟酌上述事由，
   認有理由，應予准許。
五、又兩造其餘主張及所提證據，經審酌後，核與本院前述論斷
    無涉或無違，不予贅述。
六、據上論結，本件原告之訴為有理由，依民事訴訟法第78 條
    判決如主文。
中    華    民    國    99    年    7     月    28    日
                  家事法庭      法  官  李文輝
以上正本係照原本作成。
如對本判決上訴，須於判決送達後20日之不變期間內，向本院提
出上訴狀。如委任律師提起上訴者，應一併繳納上訴審裁判費。
中    華    民    國    99    年    7     月    28    日
                                書記官  許家瑜

司法院資訊處製作；財團法人民間司法改革基金會備份。
